臺灣高等法院臺南分院刑事判決　　　　 96年度上訴字第349號
上　訴　人　臺灣雲林地方法院檢察署檢察官
上　訴　人
即　被　告　國順營造有限公司
　　　　　　　　　　統一編號：TNＺ00000000000號
兼 上 1 人
代　表　人　丁○○
上2人共同
選任辯護人　蘇若龍　律師
　　　　　　常照倫　律師
被　　　告　耀元營造有限公司
　　　　　　　　　　統一編號：TNＺ00000000000號
　　　　　　　　　　號1樓
兼 上 1 人
代　表　人　壬○○
　　　　　　　　　　號1樓
上　訴　人
即　被　告　庚○○建築師事務所
　　　　　　　　　　統一編號：TNＺ00000000000號
兼 上 1 人
代　表　人　庚○○
上　訴　人
即　被　告　毅豐工程顧問有限公司
　　　　　　　　　　統一編號：TNＺ00000000000號
　　　　　　　　　　樓
兼 上 1 人
代　表　人　癸○○
選任辯護人　汪玉蓮　律師
上　訴　人
即　被　告　戊○○即陳明翔
選任辯護人　林重仁　律師
被　　　告　五里亭景觀工程有限公司
　　　　　　　　　　統一編號：TNＺ00000000000號
兼 上 1 人　丑○○
代　表　人
被　　　告　太三營造有限公司
　　　　　　　　　　統一編號：TNＺ00000000000號
上　 1　人
代　表　人　子○○　39歲（民國56年10月13日生）
被　　　告　乙○○
　　　　　　　　　　弄1號
被　　　 告 冠通營造有限公司
　　　　　　　　　　樓
兼 上 1 人　辛○○
代　表　人
被　　　告　丙○○
被　　　告　甲○○
上2人共同
選任辯護人　高進棖　律師
被　　　告　己○○
選任辯護人　蕭敦仁　律師
上列上訴人因被告違反貪污治罪條例等案件，不服臺灣雲林地方
法院94年度訴字第613號中華民國96年1月30日第一審判決（起訴
案號：臺灣雲林地方法院檢察署93年度偵字第2492號），提起上
訴，本院判決如下：
    主  文
原判決有關戊○○即陳明翔、癸○○、毅豐工程顧問有限公司、
庚○○、庚○○建築師事務所、壬○○、耀元營造有限公司、丁○○、國順營造有限公司、乙○○、太三營造有限公司、辛○○
、冠通營造有限公司部分均撤銷。
戊○○、癸○○、毅豐工程顧問有限公司、庚○○、庚○○建築
師事務所均無罪。
壬○○連續意圖影響採購結果，而容許他人借用本人名義、證件
參加投標，處有期徒刑陸月，減為有期徒刑參月，如易科罰金以
銀元參佰元即新台幣玖佰元折算壹日。
耀元營造有限公司廠商之代表人因執行業務犯意圖影響採購結果
，而容許他人借用本人名義、證件參加投標罪，處罰金新台幣陸
拾萬元，減為罰金新台幣參拾萬元。
丁○○意圖影響採購結果，而容許他人借用本人名義、證件參加
投標，處有期徒刑陸月，減為有期徒刑參月，如易科罰金以銀元
參佰元即新台幣玖佰元折算壹日。
國順營造有限公司廠商之代表人因執行業務犯意圖影響採購結果
，而容許他人借用本人名義、證件參加投標罪，處罰金新台幣伍
拾萬元，減為罰金新台幣貳拾伍萬元。
乙○○意圖影響採購結果，而容許他人借用本人名義、證件參加
投標，處有期徒刑伍月，減為有期徒刑貳月拾伍日，如易科罰金
以銀元參佰元即新台幣玖佰元折算壹日。
太三營造有限公司廠商之代表人因執行業務犯意圖影響採購結果
，而容許他人借用本人名義、證件參加投標罪，處罰金新台幣拾
萬元，減為罰金新台幣伍萬元。
辛○○意圖影響採購結果，而容許他人借用本人名義、證件參加
投標，累犯，處有期徒刑陸月，減為有期徒刑參月，如易科罰金
以銀元參佰元即新台幣玖佰元折算壹日。
冠通營造有限公司廠商之代表人因執行業務犯意圖影響採購結果
，而容許他人借用本人名義、證件參加投標罪，處罰金新台幣拾
萬元，減為罰金新台幣伍萬元。
其餘上訴駁回（即五里亭景觀工程有限公司、丑○○、丙○○、
甲○○、己○○部分）。
    事  實
一、丑○○為五里亭景觀工程有限公司（下稱五里亭公司）名義
    代表人，陳泳同（丑○○之夫）為五里亭公司實際代表人，
    丁○○為國順營造有限公司（下稱國順公司）代表人，乙○○為民國92年間太三營造有限公司（下稱太三公司）代表人
    （目前已改為子○○），辛○○為冠通營造有限公司（下稱
    冠通公司）代表人（辛○○曾因妨害婚姻案件，經法院判處
    有期徒刑5月，於92年7月10日易科罰金執行完畢），壬○○
    為耀元營造有限公司（下稱耀元公司）代表人。戊○○分別
    於92年5月13日、96年6月10日標得「斗南鎮○○路、崙子路
    、台榮路、新崙南路、新生二路及新生三路綠美化工程」（
    下稱「斗南鎮○○路等綠化工程」）、「斗南鎮○○路、長
    安路二段、延平路二段僑真國小旁等及斗南鎮衛生垃圾掩埋
    場綠化工程」（下稱「斗南鎮○○路等綠化工程」）之委託
    規劃設計及監造服務採購案後，就斗南鎮公所將於92年7月
    16日及同年8月20日各辦理「斗南鎮○○路等綠化工程」及
    「斗南鎮○○路等綠化工程」採購案招標作業，告知陳泳同
    ，陳泳同基於概括犯意，先於92年7月間某日向意圖影響採
    購結果之耀元公司代表人壬○○、國順公司代表人丁○○、
    太三公司代表人乙○○等人，借用耀元公司、國順公司、太
    三公司之名義及證件，作為參與「斗南鎮○○路等綠化工程
    」採購案之投標、陪標廠商，而於92年7月16日以耀元公司
    名義新台幣（下同）410萬元得標；陳泳同再以相同手法，
    於92年8月間某日向意圖影響採購結果之冠通公司代表人辛○○、及基於同一意圖影響採購結果概括犯意之耀元公司代
    表人壬○○，借用冠通公司、耀元公司之名義及證件，作為
    其實際經營五里亭公司參與競標「斗南鎮○○路等綠化工程
    」採購案之陪標廠商，而於92年8月20日以五里亭公司名義
    405萬元得標。
二、案經法務部調查局雲林縣調查站移送台灣雲林地方法院檢察
    署檢察官偵查起訴。
    理  由
壹、證據能力方面：
一、按被告以外之人於審判外之言詞或書面陳述，除法律有規定
    者外，不得作為證據，刑事訴訟號第159條第1項定有明文。
    查証人陳俊松於調查站中之証述，係被告以外之人於審判外
    之陳述，被告己○○之辯護人既不同意証人陳俊松上開証述
    作為本件証據，且上開証人於調查站之証述，亦無刑事訴訟
    法第159條之1以下規定傳聞證據之例外情況，從而証人陳俊
    松於調查站之証述，不得作為本件之証據。
二、又按被告以外之人於檢察事務官、司法警察官或司法警察調
    查中所為之陳述，與審判中不符時，其先前之陳述具有較可
    信之特別情況，且為證明犯罪事實存否所必要者，得為證據
    。刑事訴訟法第159條之2定有明文。而所謂「具有較可信之
    特別情況」，乃指陳述係在特別可信為真實之情況下所為者
    而言，例如被告以外之人出於自然之發言，或違反自己利益
    之陳述等特別情形均屬之。蓋被告以外之人在類此特別情況
    下所為之任意性陳述，通常其虛偽之可能性偏低，若該項陳
    述為證明犯罪事實存否所必要，依上開規定，自得構成傳聞
    法則之例外，而承認其證據能力。被告戊○○其於調查站、
    偵查中之供述，係在自由意志下所為，而本院審理時已離犯
    案時間久遠，記憶較易模糊，且容易受同案被告之影響，而
    為迴護不實之陳述，故被告戊○○先前調查站、偵查中之證
    述指稱丙○○、甲○○知悉其借牌投標的事實，等於也同時
    承認其借牌投標的事實，此不利於己之供述，並無推諉卸責
    的效果，具有較為可信之特別情況，且為證明犯罪事實存否
    所必要，依刑事訴訟法第159條之2之規定，應具有證據能力
    。
三、又被告曾奎仁、丙○○、甲○○、癸○○辯護人主張共同被
    告戊○○於偵查中之供述，未經具結，不符法定調查證據之
    程序，應無證據能力等語。按刑事訴訟法第159條之1第2項
    所定得為證據之被告以外之人於偵查中向檢察官所為陳述，
    包括共同被告非以證人身份於偵查中向檢察官所為陳述，係
    有關證據能力規定，無關乎證據證明力。故共同被告在被告
    本人案件調查中，如已轉換為證人，依法具結陳述，並賦予
    被告對該共同被告所為陳述為詰問機會者，該以共同被告身
    份所為陳述，法院即非不得與其以證人身份所為陳述，綜合
    該被告以外之人全部供述證據，斟酌案內其他調查證據資料
    ，本於經驗法則及論理法則，作合理比較而為取捨、判斷，
    此乃實質證據價值自由判斷問題；非謂於被告本人案件中，
    僅能採取共同被告以證人身份所為之陳述作為判斷依據，該
    非以證人身份之共同被告所為之陳述，即為無證據能力之證
    據，而應予排除不用（96台上1677號判決參照）。查共同被
    告戊○○亦涉嫌本案，經檢察官將其等合併起訴，自屬共同
    被告。而被告戊○○於調查站、偵查中既以被告身份接受訊
    問而為陳述，自無適用證人具結陳述規定可言。又共同被告
    戊○○等人嗣後於本院，就被告本案為調查時，已踐行人證
    調查證據程式，具結陳述，並接受被告及辯護人詰問，有本
    院卷審判筆錄在卷可按。本院自得綜合其全部供述證據，並
    斟酌案內其他證據，憑以論斷採取被告戊○○於審判外以共
    同被告身份所為陳述，作為得心證理由。被告己○○等辯護
    人指共同被告戊○○於偵查中之供述，未經具結，不符法定
    調查證據之程式，應無證據能力等語，容有誤會。
四、復按現行刑事訴訟法為保障被告之反對詰問權，排除具有虛
    偽危險性之傳聞證據，以求實體真實之發見，於該法第159
    條第1項明定被告以外之人於審判外之言詞或書面陳述，除
    法律有規定者外，不得作為證據。而刑事訴訟法第159條之1
    至159條之4有傳聞法則之例外規定，且被告以外之人於審判
    外之陳述，雖不符前4條之規定，而經當事人於審判程式同
    意作為證據，法院審酌該言詞陳述或書面陳述作成時之情況
    ，認為適當者，亦得為證據；當事人、代理人或辯護人於法
    院調查證據時，知有第159條第1項不得為證據之情形，而未
    於言詞辯論終結前聲明異議者，視為有前項之同意，刑事訴
    訟法第159條之5定有明文。本件辯護人、被告於準備程式時
    已經明示除證人戊○○於調查站、偵查中及證人陳俊松於調
    查站中之供述以外，同意其餘被告以外之人於調查站、偵查
    中之供述，有證據能力，且迄於言詞辯論終結前，均未主張
    有刑事訴訟法第159條第1項不得為證據之情形，經本院審酌
    後，認無不適當之情形，認本件被告以外之人，除上開排除
    之證據外，其餘之供述認均有證據能力。
貳、有罪部分：
一、陳泳同借牌投標2件綠化工程採購案：
  (一)書面資料顯示，耀元公司、國順公司、太三公司參與「斗南
    鎮○○路等綠化工程」採購案競標，於92年7月16日耀元公
    司以410萬元得標；冠通公司、耀元公司、五里亭公司參與
    「斗南鎮○○路等綠化工程」採購案競標，於92年8月20日
    由五里亭公司以405萬元得標。此有投標廠商資格證件審查
    表（第2卷，調查站卷(二)第36、52、69、84、112、98頁）、
    投標廠商聲明書（第2卷，調查站卷(二)第37、55、72、87、
    101、115頁）、標單（第2卷，調查站卷(二)第30、46、63、
    81、109頁）、投標廠商證件封（第2卷，調查站卷(二)第43、
    60、77、92、106、120頁）及開標紀錄（第2卷，調查站卷
    (二)第29、80、158、217頁）、工程估價書（第2卷，調查站
    卷(二)第31、47、67、82、110頁）、營造業登記書（第1卷，
    調查站卷(一)第161頁）（第9卷，92年度偵字第5095號卷(一)第
    96頁、第9卷第123頁）、標單封（第2卷，調查站卷(二)第17
    、24、42、59、76、91、105、119頁）、退還押標金聲請書
    （第2卷，調查站卷(二)第38、53、70  、85、99、113頁）、
    斗南鎮公所採購投標標價清單（第2卷，調查站卷(二)第40、
    73、88、102、116頁）、「斗南鎮○○路等綠化工程」（第
    2卷，調查站卷(二)第1至4頁）、「斗南鎮○○路等綠化工程
    」（第2卷，調查站卷(二)第5至9頁）採購案工作計劃書影本
    、決算書、預算書影本（斗南鎮○○路等綠化工程:  第1卷
    第243至244頁;  斗南鎮○○路等綠化工程:  第1卷第246至
    247頁）、契約書影本（第2卷，調查站卷(二)第136至154頁、
    第2卷第197至212頁）各1份。「斗南鎮○○路等綠化工程」
    （第2卷，調查站卷(二)第123至130頁）、「斗南鎮○○路等
    綠化工程」（第2卷，調查站卷(二)第185至192頁）委託設計
    服務採購案契約書影本、及投標廠商標封影本（第2卷，調
    查站卷(二)第44、61、78、93、107、121頁）各1份可證。
  (二)被告即95年2月14日前的太三公司代表人乙○○、被告兼冠
    通公司代表人辛○○、被告兼耀元公司代表人壬○○均坦白
    承認上述出借公司名義、證件供陳泳同陪標或投標、承攬「
    斗南鎮○○路等綠化工程」、「斗南鎮○○路等綠化工程」
    採購案的事實，又目前之太三公司代表人子○○對上述犯罪
    事實不爭執，並有陳泳同92年12月24日調查筆錄（第10卷，
    92年度偵字第5095號卷(二)第223-233頁）、93年1月15日調查
    筆錄（第10卷，92年度偵字第5095號卷(二)第266-278頁）、
    92年12月4日檢察官訊問筆錄（第9卷，92年度偵字第5095號
    卷(一)第57-65頁）可以佐證，而經濟部工商電子閘門系統查
    詢到的營利事業登記基本資料，顯示太三營造有限公司於95
    年2月14日變更代表人為子○○（原審卷一第235-236頁、原
    審卷２第33頁），此部分事實應可認定。
  (三)被告兼國順公司代表人丁○○坦承上述將公司名義、證件借
    予陳泳同投標工程的事實，惟辯稱：伊係以為陳泳同是要用
    以承攬民間的工程云云。然查：
    1.丁○○供稱「（陳泳同跟你借牌，如何說？）承攬民間工
      程。」（原審卷二第206頁背面）然證人陳泳同於原審審
      判期日作證時，明白證述「（本件涉案的連芳路的綠化工
      程，擬向丁○○借牌，你如何向他表示？）跟他說要借牌
      。」「（這次有無告訴丁○○這借牌是要作為公共工程投
      標用？）去向他借牌，沒有特別告訴他說要做什麼用。」
      （原審卷二第190頁背面）是丁○○之供述是否真實已生
      疑義。
    2.另，借牌承攬民間建築工程，如同證人陳泳同及被告丁○○所說的，90、91年間，陳泳同向丁○○借過1次國順公
      司的牌照，承攬二崙三塊厝一位「廖江林」先生的建屋工
      程，而此類借牌的程序，證人陳泳同亦證稱「（你從80幾
      年一直作工程到現在，有幾件農夫要蓋住宅，需要用到3
      家比價的情形？）不多，蓋民間的一般要談價錢。3家不
      用。」…「（這5年來，你營造的民間工程有幾件？）民
      間的比較少，忘記了。」…「（有無超過10件？）沒有。
      」「（民間工程這幾件裡面，有幾件要3家比價？）一般
      的民間工程不用3家比價。」…「（不到10件的民間工程
      ，裡面有幾家要3家比價？）都不用。」（原審95年11月
      24日審判筆錄）。亦即，所謂借牌承攬民間工程，是借用
      營造公司牌照申報開工、完工等手續。這類的民間工程，
      少見營造廠商間的競標程序。然而，上述「斗南鎮○○路
      等綠化工程」採購案的投標程序中，陳泳同是以耀元公司
      名義得標、承攬該綠化工程，國順公司則只是陪標廠商，
      根本不需要使用國順公司的牌照來申報開工、完工，當然
      也不需要貼補國順公司稅金，卻反而需要丁○○一併承擔
      可能的違反政府採購法刑事追訴、處罰的風險。借牌方式
      、補貼條件既有不同，丁○○當然明白陳泳同此次係要借
      用國順公司牌照陪標公共工程。此由太三公司原代表人乙○○、冠通公司代表人辛○○、耀元公司代表人壬○○均
      能明白於本案陳泳同係要借牌投標公共工程，亦可印證。
    3.綜上所述，兼國順公司代表人丁○○所辯不足採信，上述
      丁○○意圖影響採購結果，出借公司名義、證件予陳泳同
      的事實，亦足資認定。
二、新舊法比較：行為後法律有變更者，適用行為時之法律。但
    行為後之法律有利於行為人者，適用最有利於行為人之法律
    ，現行刑法第2條第1項定有明文。中華民國刑法於94年1月7
    日修正，於94年2月2日公布，並於被告行為後之95年7月1日
    施行。如附表所示之被告，於行為後，法律已有變更。現行
    刑法第2條第1項之規定，為規範行為後法律變更所生新舊法
    律比較適用之準據法，於新刑法施行後，應適用新刑法第2
    條第1項之規定，為「從舊從輕」之比較，關於新舊法比較
    ，均於附表中說明。
三、論罪科刑：
  (一)被告壬○○、丁○○、乙○○、辛○○的行為，核均係犯政
    府採購法第87條第5項後段意圖影響採購結果，而容許他人
    借用本人名義、證件參加投標罪。被告壬○○先後2次借牌
    行為，法律規定之犯罪構成要件相同，時間緊接，手法相同
    ，足認被告在第1次行為前，即有多次實施的概括犯意，為
    連續犯，應依修正前刑法第56條規定，論以1罪，並依法加
    重其刑。被告辛○○有事實欄所述前科，此有被告前案紀錄
    表1件可證，其於有期徒刑執行完畢後5年內再犯本件有期徒
    刑以上之罪，是累犯，依法加重其刑。
  (二)被告耀元公司代表人壬○○、國順公司代表人丁○○、太三
    公司代表人乙○○、冠通公司代表人辛○○，均因執行業務
    犯政府採購法第87條第5項後段意圖影響採購結果，而容許
    他人借用本人名義、證件參加投標罪，被告耀元公司、國順
    公司、太三公司、冠通公司，均應依同法第92條之規定，處
    以同法第87條第5項規定的罰金。
  (三)原審因認被告丁○○、國順公司、壬○○、耀元公司、乙○○、太三公司、辛○○、冠通公司等犯行罪證明確予以論科
    固非無見，惟查被告丁○○、國順公司、壬○○、耀元公司
    、乙○○、太三公司、辛○○、冠通公司等犯罪時間在中華
    民國96年4月24日以前，合於減刑條件，原審未及依法予以
    減刑，自有違誤。被告丁○○及國順公司上訴意旨否認犯罪
    ，徒陳詞指摘原判決不當，檢察官上訴意旨認被告丁○○、
    國順公司、壬○○、耀元公司、乙○○、太三公司、辛○○
    、冠通公司量刑過輕，均無可取，然原判決關於被告丁○○
    、國順公司、壬○○、耀元公司、乙○○、太三公司、辛○○、冠通公司部分既有可議，自應由本院將原判決該部分撤
    銷改判。爰審酌政府採購法之制訂目的，在建立公平、公開
    之政府採購程序，以提升採購效率與功能，確保採購品質，
    使政府採購程序回歸市場競爭機制，被告等人企圖在形式上
    製造符合法定投標家數之決標要件之假象，所為實際上已導
    致前開標案缺乏價格之競爭，使政府採購法所期待建立之競
    標制度無法落實，有害於公益，然壬○○、耀元公司、乙○○、太三公司、辛○○、冠通公司均認罪，而被告丁○○及
    國順公司犯罪後猶矢口否認犯行，態度非佳，被告辛○○為
    累犯，被告壬○○因斗南鎮○○路等綠化工程採購案的名義
    承攬廠商為耀元公司，且耀元公司又再次出借牌照供陳泳同
    在斗南鎮○○路等綠化工程採購案投標時做為陪標廠商等一
    切情狀，分別量處被告丁○○（否認犯行）、辛○○（累犯
    ）、壬○○（連續犯）有期徒刑6月，被告乙○○有期徒刑5
    月，被告國順公司、耀元公司、太三公司、冠通公司各科以
    之50萬元、60萬元、10萬元、10萬元之罰金，並依中華民國
    96年罪犯減刑條例第2條第1項第3款之規定減其宣告刑，被
    告丁○○、辛○○、壬○○、乙○○部分並諭知易科罰金之
    折算標準。
  (四)被告乙○○經合法傳喚，無正當理由不到庭，爰不待其陳述
    逕行判決。
參、無罪部分：
一、五里亭公司、丑○○部分：
  (一)起訴意旨略以：丑○○為五里亭公司名義代表人，其夫陳泳
    同為五里亭公司董事。陳泳同於92年8月初，借用五里亭公
    司名義及證件，投標「斗南鎮○○路等綠化工程」採購案，
    而於92年8月20日以五里亭公司名義以405萬元得標，因認被
    告丑○○犯政府採購法第87條第5項後段意圖影響採購結果
    、獲取不當利益，而容許他人借用本人名義、證件參加投標
    罪，而五里亭公司則係犯同法第92條廠商之代表人因執行業
    務犯政府採購法第87條第5項後段之意圖影響採購結果、獲
    取不當利益，而容許他人借用本人名義、證件參加投標罪，
    應對該廠商科以該條之罰金。
  (二)被告兼五里亭公司代表人丑○○辯稱：伊僅係掛名的公司負
    責人，五里亭公司的實際負責人是伊先生陳泳同，而公司辦
    公地點就在家裡，伊只是家庭主婦，不管公司的事務等語。
  (三)經查，被告丑○○的戶籍謄本顯示其確為陳泳同之妻（原審
    卷(一)第230至231頁），而陳泳同早於92年12月3日調查員詢
    問時，即已明白表示「五里亭公司負責人為我妻子丑○○，
    但我才是實際負責人。」（第9卷，92年度偵字第5095號卷
    (一)第25-1頁）再者，丈夫經營公司，卻以妻掛名為公司代表
    人（負責人）的情況極為普遍，丑○○、陳泳同所辯應可採
    信。從而，丑○○僅是五里亭公司掛名的代表人，與起訴書
    所載「丑○○為五里亭公司名義負責人」的事實吻合（見起
    訴書）。
  (四)而政府採購法第87條第5項禁止借牌的規定，並無意規範夫
    以妻掛名公司代表人而經營公司的情況，依刑事訴訟法第
    301條第1項後段規定「其行為不罰者應諭知無罪之判決」，
    檢察官起訴之事實，既然不罰，即應為被告五里亭公司、被
    告丑○○無罪之判決。
  (五)本件依公訴意旨所據積極證據所為之證明並未達到於通常之
    人均不致有所懷疑，而得確信其為真實之程度，故不能遽為
    被告五里亭公司、丑○○有罪之判斷。此外，復查無其他積
    極證據可資認定被告五里亭公司、丑○○涉有犯行，自應諭
    知被告無罪。原審為被告無罪之判決，認事用法，自無違誤
    。檢察官上訴意旨稱原判決認定事實及適用法律違誤，指摘
    原判決關於上開被告部分不當，為無理由，應予駁回。
二、丙○○、甲○○、己○○部分：
  (一)起訴意旨略以：丙○○為斗南鎮公所農業課長，甲○○為該
    公所農業課員，己○○為該公所農業課市場管理員。(1)丙○○、甲○○均明知戊○○意圖影響採購結果或獲取不當利益
    ，向癸○○借用毅豐公司名義及證件，並以決算金額0.5%之
    價金得標承攬「斗南鎮○○路等綠化工程」，及向庚○○借
    用庚○○建築師事務所之名義及證件，以決算金額3.4%之價
    金得標承攬「斗南鎮○○路等綠化工程」之委託規劃設計及
    監造服務業務，竟為圖戊○○不法利益之犯意聯絡，而不依
    規定撤銷決標，仍由戊○○負責規劃設計及監造服務業務，
    而使戊○○不法取得上述工程價金。(2)陳泳同以耀元公司、
    五里亭公司名義得標承攬之「斗南鎮○○路等綠化工程」、
    「斗南鎮○○路等綠化工程」完工後，丙○○、甲○○、己○○為圖陳泳同不法利益之犯意聯絡，讓陳泳同承攬之上開
    2工程順利通過驗收，於92年9月25日及同年11月18日辦理上
    開2工程之驗收作業時，明知「斗南鎮○○路等綠化工程」
    契約規定：應種植608株桃花心木之規格為樹高3.6公尺以上
    、米徑（樹木離地1公尺高的直徑）10公分以上，及「斗南
    鎮○○路等綠化工程」契約規定：應種植586株桃花心木之
    規格為樹高3公尺以上、米徑8公分以上，始符合驗收標準，
    竟未確實辦理樹高及米徑之丈量，僅由戊○○自行隨機抽點
    、矇混過關後，即將不實之合格驗收結果，登載於其等職務
    上所掌之驗收紀錄公文書上，准予前述2工程通過驗收，陳
    泳同因而得以順利請領「斗南鎮○○路等綠化工程」之工程
    款410萬元及「斗南鎮○○路等綠化工程」之工程款402萬2
    千元，其因驗收不實，使得陳泳同等人獲取之不法利益共計
    1,632,960元（經實地調查勘驗結果：「斗南鎮○○路等綠
    化工程」所種植之桃花心木有多達234株未符合契約所定規
    格，如以每株桃花心木之設計價格4,560元計算，該工程共
    計獲取不法利益1,067,040元，而「斗南鎮○○路等綠化工
    程」種植之桃花心木共有131株未符合契約所定規格，如以
    每株桃花心木之設計價格4,320元計算，該工程共計獲取不
    法利益565,920元）。因認被告丙○○、甲○○、己○○3人
    ，均觸犯刑法第213條公務員登載不實罪、貪污治罪條例第6
    條第1項第4款圖利罪。（起訴書就被告丙○○、甲○○2人
    明知戊○○借牌而未撤銷決標，並未記載觸犯何罪，公訴檢
    察官於原審95年3月28日準備期日表示係觸犯貪污治罪條例
    第6條第1項第4款圖利罪。又起訴書就丙○○、甲○○、己○○驗收不實的部分，主張觸犯刑法第213條公務員登載不
    實罪、第131條第1項之公務員圖利罪，公訴檢察官就刑法第
    131條第1項變更為貪污治罪條例第6條第1項第4款圖利罪。
    ）
  (二)按犯罪事實應依證據認定之，無證據不得推定其犯罪事實。
    次按不能證明被告犯罪者，應諭知無罪之判決，此為刑事訴
    訟法第154條、第301條第1項分別定有明文。又認定不利於
    被告之事實，須依積極證據，苟積極證據不足為不利於被告
    事實之認定時，即應為有利於被告之認定，更不必有何有利
    之證據（最高法院30年上字第816號判例參照）。又認定犯
    罪事實所憑之證據，雖不以直接證據為限，間接證據亦包括
    在內；然而無論直接或間接證據，其為訴訟上之證明，須於
    通常一般之人均不致有所懷疑，而得確信其為真實之程度者
    ，始得據為有罪之認定，倘其證明尚未達到此一程度，而有
    合理之懷疑存在，無從使事實審法院得有罪之確信時，即應
    由法院諭知被告無罪之判決（最高法院76年度台上字第4986
    號判例參照）。又按貪污治罪條例之圖利罪，必行為人基於
    為自己或第三人圖取不法之利益之犯意，且已表現於行為，
    始克相當，而有無此犯意，又係依證據認定之，不得僅以公
    務員所為失當之行為結果，使人獲得不法利益，據以推定該
    公務員自始即有圖利他人之犯意；又公務員所犯圖利罪，必
    須所圖得之利益係屬不法之利益始能成立（最高法院75年度
    台上字第4595號、87年度台上字第2238號判決及72年度台上
    字第4607號判決意旨足資參照）。而貪污治罪條例第6條第1
    項第4款業於90年11月7日修正公佈，於同年月9日生效施行
    ，其修正為「對於主管或監督之事務，明知違背法令，直接
    或間接圖自己或其他私人不法利益，因而獲得利益者。」即
    該條犯罪之成立須自己或其他私人因而獲得不法利益為構成
    要件，亦即為結果犯。
  (三)(1)檢察官認為被告丙○○、甲○○明知戊○○借牌投標、承
    攬上述2件委託規劃設計及監造服務採購案，卻為圖利戊○○，而不依法撤銷決標，所提出之證據為戊○○92年12月3
    日調查筆錄。(2)檢察官認為被告丙○○、甲○○、己○○3
    人，故意在驗收紀錄上登載不實，以圖利陳泳同，所提出之
    主要證據為調查員就本案2件綠化工程，實地就桃花心木100
    ㎝的幹徑會勘後，作成的2份會勘記錄（第1份－第3卷，調
    查站卷(三)第115-129頁）（第2份－第100-114頁）。
  (四)然按：(1)就檢察官所指丙○○、甲○○未撤銷決標一事，是
    主張不作為的圖利犯罪。然公務員的不作為，固然也可以構
    成圖利犯罪，但不作為的行為，通常動作不夠大、外觀不夠
    明顯，亦即，個別證據的強度通常較低。從而，若是沒有高
    密度的證據數量，即難以形成有罪的心證。(2)就檢察官所指
    被告丙○○、甲○○、己○○故意登載不實以圖利陳泳同的
    主要證明方法，是以上述會勘紀錄，比對斗南鎮公所的驗收
    紀錄。惟如此固然可以看出驗收不確實，然而，究竟是由於
    疏忽，或者故意放水，則須進一步審酌。
  (五)檢察官所指丙○○、甲○○未撤銷決標的部分：
    1.被告丙○○、甲○○就未撤銷決標部分，否認犯罪，辯稱
      不知戊○○借牌投標。辯護人進一步表示「被告認為他們
      不知道有借牌的情形，縱使事後也是不知情的。」「斗南
      鎮公所設有發包中心，發包之後再交由承辦課去執行，被
      告是負責後半段執行的部分。應該不知道圍標。」「（丙○○、甲○○是否為發包中心的成員？）辯護人高進棖答
      ：不是。從開標記錄、審標人員、主持人、監標人員，都
      沒有兩位被告的簽名。」（見原審95年3月28日準備程序
      筆錄）
    2.惟本院認被告丙○○、甲○○的上述辯解並不可採：(1)經
      查，投標廠商有借用他人名義或證件投標，而於決標或簽
      約後發現者，應撤銷決標、終止契約或解除契約，並得追
      償損失，政府採購法第50條第2項前段、第1項第3款定有
      明文。縱然丙○○、甲○○非發包中心的成員，然而，依
      照上述規定，丙○○、甲○○於執行採購案的過程，發現
      戊○○有借用毅豐公司、庚○○建築師事務所名義、證件
      投標、承攬，即應予撤銷決標、終止契約或解除契約。(2)
      戊○○於92年12月3日調查員詢問時供稱「當我以毅豐顧
      問公司承攬斗南鎮公所發包之連芳路等道路綠美化工程，
      農業課主辦人員甲○○及農業課長曾表示毅豐顧問公司地
      址位於台南縣，聯繫不方便，我有告知前述案件係由我親
      自辦理，農業課長及甲○○沒有表示任何意見，就同意由
      我以毅豐顧問公司名義辦理設計、監造；另我以庚○○建
      築師名義承攬西昌路等道路綠美化工程委託設計服務案，
      我於得標後也有告知農業課長及甲○○，該兩人都沒有表
      示意見。」（第9卷，92年度偵字第5095號卷(一)第37頁）
      ，戊○○指丙○○、甲○○知悉其借牌投標的事實，等於
      也同時承認借牌投標的事實，此不利於己之供述，並無推
      諉卸責的效果，應該可信。
    3.然而，甲○○是農業課員，丙○○是農業課長，若要撤銷
      決標、終止契約或解除契約，卻須簽請斗南鎮長決定。此
      時，首先要克服的問題，可能就是在無調查權的基礎上，
      要如何蒐證的問題。若戊○○依恃有民意代表撐腰，則在
      正式調查時，可能就不會承認借牌的事實。丙○○、甲○○2人在考慮到蒐證不易的情況下，也可能就得過且過。
      如果是這種「放棄對抗」的心理，則不當然可以理解為有
      「積極圖利」戊○○的意思。因此，辯護人所稱「…一個
      司法的系統要經過嚴謹的判斷、蒐證才可以確認事實。今
      日公務員沒有任何的調查權，要科以他這麼大的責任，我
      懷疑你有借牌、圍標要往上報，我想也有問題。補助款也
      有問題，時間過了，補助款要收回去，如果報了查無實據
      ，工程耽擱依照採購法，要賠廠商，或是廠商可以解約，
      這有法律問題的延伸，不是像我們一個簡單的想法。有問
      題就是要報告，延伸出太多的問題，公務員沒有決定的權
      限，報上去誰會理你。」（見原審95年11月27日審判筆錄
      ），此一辯護內容確實值得參考。從而，被告丙○○、甲○○知悉戊○○借牌投標，最終卻未採取撤銷決標、終止
      契約或解除契約的行動，外觀上固然有圖利的嫌疑，然而
      在欠缺其他有力的佐證的情況下，卻也難以證明其2人確
      實有圖利的意思。
  (六)檢察官所指丙○○、甲○○、己○○驗收放水的部分：
    1.就2份會勘記錄記載之100㎝的幹徑（第1份－第3卷，調查
      站卷(三)第115-129頁；第2份－第100-114頁），統計結果
      如下：
      (1)「斗南鎮○○路等綠化工程」部分，亦即契約約定米徑
        須達10公分以上的部分：
        7.0㎝-7.9㎝：6    棵
        8.0㎝-8.9㎝：64   棵
        9.0㎝-9.9㎝：164  棵
        10.0㎝-10.9㎝：181棵
        11.0㎝-11.9㎝：115棵（其中11.0公分：30棵）
        12.0㎝-12.9㎝：55 棵
        13.0㎝-13.9㎝：19 棵
        14.0㎝-14.9㎝：2  棵
        15.0㎝-15.9㎝：0  棵
        16.0㎝-16.9㎝：1  棵
        合計：607棵
      (2)「斗南鎮○○路等綠化工程」部分，亦即契約約定米徑
        須達8公分以上的部分：
        5.0㎝-5.9㎝：2    棵
        6.0㎝-6.9㎝：20   棵
        7.0㎝-7.9㎝：110  棵（其中7.0㎝-7.1㎝：8棵）
        8.0㎝-8.9㎝：125  棵（其中8.9㎝：3棵）
        9.0㎝-9.9㎝：97   棵
        10.0㎝-10.9㎝：87 棵
        11.0㎝-11.9㎝：72 棵
        12.0㎝-12.9㎝：51 棵
        13.0㎝-13.9㎝：15 棵
        14.0㎝-14.9㎝：5  棵
        合計：584棵
      根據上述統計結果，「斗南鎮○○路等綠化工程」部分，
      有234棵桃花心木的米徑未達10公分，「斗南鎮○○路等
      綠化工程」部分有132棵桃花心木的米徑未達8公分。
    2.然而，上述計算標準是有誤的。因為，根據檢察官提出、
      行政院農業委員會林務局編印的「行道樹栽植與維護管理
      手冊」影本（本院卷２第18頁），其第二節「植物材料規
      範」 (一)2.載明「同規格之各類植物，若其標準規格已
      列明差距容許度者，可比照辦理，否則植株高矮之差距，
      不得超過標準高度之百分之10；枝葉幅度及幹徑較標準規
      格小者，其差距不得大於標準規格百分之10，但大於標準
      規格者可先徵得甲方及原設計規劃監造單位同意後准予代
      用，其費用不得要求增加。」從而，依此標準重新計算的
      結果，「斗南鎮○○路等綠化工程」部分，有70棵桃花心
      木的米徑未達9公分，佔全部數量的70/607；而「斗南鎮
      ○○路等綠化工程」部分有30棵桃花心木的米徑未達米徑
      7.2公分（第3卷，調查站卷(三)第100-114頁），佔全部數
      量的30/584。比例上分別大約是1成、0.5成。除此之外，
      也有米徑反而超過約定規格的，「斗南鎮○○路等綠化工
      程」部分，有162棵桃花心木的米徑在11.1公分以上，佔
      全部數量的162/607；而「斗南鎮○○路等綠化工程」部
      分有330棵桃花心木的米徑在8.9公分以上，佔全部數量的
      330/584。比例上分別是1成、5.5成。這樣的米徑分佈情
      形，可以看出是粗細不一，很難在現場以肉眼判定是否符
      合規格，而須輔以測量工具實際丈量。
    3.被告丙○○辯稱其未到場參加驗收，亦未事先交代甲○○
      、己○○要放寬驗收標準；被告甲○○、己○○都提到就
      數量的驗收方法是清點，就米徑（即米高徑）的驗收方法
      是抽驗，己○○且辯稱他第一次參與驗收，以為數量才是
      驗收的重點，不曉得米高徑也是重點等語。（被告己○○
      辯稱：「（這2個綠化工程，在驗收米高徑時，怎麼抽驗
      ？）我們到目的地時，有驗1-2棵，我們算樹木，二邊算
      ，前面主計主任說我們抽小棵一點起來驗。如果合格就差
      不多全部合格，我們前面量，用車子算到中間，有停下來
      ，再量1-2棵，到最後面時，再量1-2棵，重複算2次。（
      從會勘紀錄來看，還有相當數量米高徑不合格，為什麼這
      些不合格的部份沒有被抽到？）我不曉得，我們抽的很少
      棵，沒有抽那麼多，我認為重點是樹木，米高徑，我第一
      次不曉得那是那麼重要的重點，如果我知道那是重點，我
      會全部每棵都驗。（你認為重點是樹木的數量？）對，我
      認為數量是重點，我第一次驗收，我不曉得米高徑是重點
      。」被告甲○○辯稱：「（從會勘紀錄來看，桃花心木的
      米高徑不符合契約規格有相當多，什麼原因沒有抽驗到？
      ）我要表明的與己○○差不多，我們數量先左右各算一次
      ，數量沒有錯，支撐的木架、水泥柱、相關的配備沒有錯
      ，我們在路頭、路中、路尾隨機抽驗，有看到比較瘦小的
      就指定那棵，我們是以抽驗的方式，我們抽驗的部份都有
      合格。如果抽驗部分不合格，那麼多人監驗，有主計主任
      、政風主任，有明顯不合格，不會通過，我們抽驗的部分
      有合格。」被告丙○○辯稱：「（這2個綠化工程在驗收
      桃花心木米高徑的部份，你有交代要放寬驗收標準？）沒
      有。在驗收前，驗收人員己○○有來問我如何驗收，我有
      告訴他，我沒有驗收經驗，你要問建設課的技士，他們比
      較有經驗，我沒有說要放寬。」）
    4.就那些人參加「斗南鎮○○路等綠化工程」「斗南鎮○○
      路等綠化工程」的驗收程序，以及由何人抽驗桃花心木的
      米高徑，證人即當時的斗南鎮公所政風室主任許官升、主
      計室主任張淑雅，以及本案被告即斗南鎮公所農業課員甲○○、農業課市場管理員己○○，與承包商陳泳同、監造
      人員戊○○，有不同的說法：
      (1)許官升供稱參與驗收的有己○○、甲○○、許官升、張
        淑雅、陳泳同，未看到監造人員到場，而下車抽驗米高
        徑的是甲○○、己○○（原審95年11月21日審判筆錄）
        。
      (2)甲○○供稱參與驗收的有己○○、甲○○、許官升、張
        淑雅，以及包商陳泳同、設計公司戊○○，而負責抽驗
        、測量米高徑的是戊○○，其他人都圍在旁邊看，許官
        升好像有一次沒有到場（原審95年11月21日審判筆錄）
        。
      (3)陳泳同供稱參與驗收的有己○○、甲○○、許官升、張
        淑雅，以及包商陳泳同、設計公司戊○○，而陳泳同記
        得負責抽驗、測量米高徑的是陳泳同本人，另外還有沒
        有其他人、有誰測量米高徑，陳泳同表示已不記得，並
        表示其他人都圍在旁邊看（原審95年11月21日審判筆錄
        ）。
      (4)己○○供稱參與驗收的有己○○、甲○○、許官升、張
        淑雅，以及包商陳泳同、監造人員戊○○，而監造人員
        戊○○負責測量米高徑，包商陳泳同有在旁邊幫忙拉尺
        ，第一件是戊○○測量，第二件則忘了是陳泳同還是戊○○測量，其他人則在旁邊看（原審95年11月22日審判
        筆錄）。
      (5)張淑雅供稱她只記得其中1 件，就是後火車站後面的那
        1件，她好像是坐廠商的車去驗收，她坐駕駛右邊，後
        面坐甲○○、己○○，監造單位有沒有人到場，她完全
        沒有印象，不過依照她的經驗，驗收時，包商如果不在
        還好，但監造單位一定要到，一般情形是由監造人員測
        量（原審95年11月22日審判筆錄）。
      (6)戊○○供稱2次驗收，戊○○本人和陳泳同都有參與，
        第一次驗收時，是1部車去的，司機是包商，司機右邊
        是女生，3個男生坐後面，第2次斗南鎮公所去的人比較
        多，戊○○本人就開車在後面跟，這2次的抽驗、測量
        ，不是戊○○本人拉尺，就是包商陳泳同拉尺，其他人
        則在旁邊看（原審95年11月22日審判筆錄）。
      6個人就那些人參與驗收、那些人負責測量米高徑，所述
      歧異不小。然供述歧異的原因，有可能是由於記憶模糊，
      也有可能在偵查機關已經注意到這2件工程的驗收瑕疵，
      心裡有所顧忌，因而執意撇清、未照實陳述所致。不過，
      縱然因為6個人供述不一，致不易判斷那些人參與驗收、
      那些人負責測量，惟既然6人都提到被告甲○○、己○○
      到場，則甲○○、己○○即難逃驗收不確實的責任。至於
      其2人該負懲戒責任，或者刑事責任，亦即，驗收不確實
      的原因，究竟是疏忽，或者故意，則待進一步檢討。
    5.然而，除了上述客觀上米高徑未達契約標準的結果外，並
      無其他顯然的不利證據。而在該2件綠化工程中，未達標
      準的桃花心木，其比例分別約為1成、0.5成，業如前述。
      此一不及格比例，在抽驗數量較少時，不一定能完全顯現
      真實狀況。經查，許官升供稱每件工程大概抽驗5-6次，
      甲○○供稱每1條路抽驗1-3棵，陳泳同供稱只記得有抽驗
      ，不記得抽驗多少棵（原審95年11月21日審判筆錄）；己○○供稱抽驗幾棵而已，張淑雅供稱如何抽驗沒有印象，
      大家看哪株比較瘦小，就下去看，戊○○供稱斗南鎮公所
      的人覺得哪顆樹要驗，就馬上停車下來驗，就用尺量樹木
      的直徑（原審95年11月22日審判筆錄）。如前所述，6人
      要如何供述，可能各有利害關係考量，然而，不管是由於
      疏忽，或者由於故意，在經驗法則上都可以與「抽驗數量
      少」產生連結，則本案2綠化工程在驗收桃花心木時，抽
      驗的數量少，應該是可以認定的。
    6.既然在驗收時，桃花心木的數量比較顯然，而容易驗收，
      也不容易作弊。至於米高徑是否符合契約約定，則需要透
      過抽驗，則比較可能因為疏忽而造成不確實的驗收結果，
      也比較容易故意作弊。至於米高徑的驗收不夠確實，究竟
      由於執行公務人員的因循苟且，或者是故意作弊，則因不
      合格樹木的比例不夠明顯，難以單憑不確實的驗收結果，
      即判斷為故意作弊。至於會勘結果，桃花心木實際數量
      607棵、584棵，分別較約定數量少1棵、2棵，則亦屬微幅
      之差距，可能是在驗收後、調查員會勘前枯死，因為數量
      太少，在有無犯罪的判斷上，意義不大。
    7.綜上所述，本院認為前開證據只足以證明被告甲○○、己○○在辦理驗收時，因為疏失而造成廠商獲得不法利益，
      斗南鎮公所因此而受有損失，卻尚不足以證明丙○○、甲○○、己○○故意登載不實、圖利廠商。
  (七)既不能證明丙○○、甲○○未撤銷決標，是基於故意圖利廠
    商的意思，亦不能證明丙○○、甲○○、己○○驗收不實，
    是基於故意在驗收紀錄上登載不實，以圖利廠商的意思，自
    應為被告丙○○、甲○○、己○○無罪之判決。
  (八)綜上各情，本件依公訴意旨所據積極證據所為之證明並未達
    到於通常之人均不致有所懷疑，而得確信其為真實之程度，
    故不能遽為被告丙○○、甲○○、己○○有罪之判斷。此外
    ，復查無其他積極證據可資認定認被告丙○○、甲○○、己○○涉有故意登載不實、圖利犯行，自應諭知被告無罪。原
    審為被告無罪之判決，認事用法，自無違誤。檢察官上訴意
    旨稱原判決認定事實及適用法律違誤，指摘原判決關於上開
    被告部分不當，為無理由，應予駁回。
三、庚○○建築師事務所、庚○○、毅豐公司、癸○○、戊○○
    即陳明翔部分：
  (一)起訴意旨略以：戊○○與毅豐公司代表人癸○○、庚○○建
    築師事務所代表人庚○○熟識。於92年間雲林縣政府斗南鎮
    公所因辦理「斗南鎮○○路等綠化工程」、「斗南鎮○○路
    等綠化工程」採購案招標工程，分別於92年5月13日、同年6
    月10日先行辦理上開「斗南鎮○○路等綠化工程」、「斗南
    鎮○○路等綠化工程」委託規劃設計及監造服務採購案。戊○○基於概括犯意，意圖影響採購結果、獲取不當利益，先
    於92年5月11日左右向意圖影響採購結果之癸○○借用毅豐
    公司名義及證件，並於92年5月13日以決算金額0.5%之價金
    得標承攬「斗南鎮○○路等綠化工程」委託規劃設計及監造
    服務採購案；接著於92年6月初向意圖影響採購結果之庚○○借用庚○○建築師事務所之名義及證件，於92年6月10日
    以決算金額3.4%之價金得標承攬「斗南鎮○○路等綠化工程
    」委託規劃設計及監造服務採購案（陳泳同借牌部分，為確
    定判決效力所及），因認被告戊○○、癸○○、庚○○違反
    政府採購法第87條第5項前、段後之罪嫌，而被告毅豐公司
    、庚○○建築師事務所應依同法第92條之規定，處以同法第
    87條第5項之罰金。
  (二)書面資料顯示，雲林縣政府斗南鎮公所分別於92年5月13日
    、同年6月10日辦理「斗南鎮○○路等綠化工程」、「斗南
    鎮○○路等綠化工程」委託規劃設計及監造服務採購案，由
    毅豐公司於92年5月13日以決算金額0.5%之價金得標承攬「
    斗南鎮○○路等綠化工程」委託規劃設計及監造服務採購案
    ，庚○○建築師事務所於92年6月10日以決算金額3.4%之價
    金得標承攬「斗南鎮○○路等綠化工程」委託規劃設計及監
    造服務採購案。此有投標廠商資格證件審查表（第2卷，調
    查站卷(二)第15、22頁)、投標廠商聲明書（第2卷，調查站卷
    (二)第16、23頁) 、標單（第2卷，調查站卷(二)第13、20頁)、
    投標廠商證件封（第2卷，調查站卷(二)第18、26頁及第132頁
    、第193之1頁)、標單封（第2卷，調查站卷(二)第17、24頁）
    、「斗南鎮○○路等綠化工程」（第2卷，調查站卷(二)第1至
    4頁)、「斗南鎮○○路等綠化工程」（第2卷，調查站卷(二)
    第5至9頁)採購案工作計劃書影本、決算書、預算書影本 (
    斗南鎮○○路等綠化工程：第1卷第243至244頁；斗南鎮○○路等綠化工程：第1卷第246至247頁)、「斗南鎮○○路等
    綠化工程」（第2卷，調查站卷(二)第123至130頁)、「斗南鎮
    ○○路等綠化工程」（第2卷，調查站卷(二)第185至192頁)委
    託設計服務採購案契約書影本各1份足證。
  (三)而被告戊○○、被告兼毅豐公司代表人癸○○、被告兼庚○○建築師事務所代表人庚○○，均否認借牌，而辯稱毅豐公
    司、庚○○建築師事務所確實有分別標取該2件委託規劃設
    計及監造服務採購案，只是在得標後委由戊○○實際執行。
    (1)戊○○辯稱「招標的資訊是我提供給他們，我有詢問他們
    有無意思要去標，我有跟他們講說我在斗南，…如果他們要
    標，標到，我願意幫他們做。」「最近這幾年景氣不好，很
    多工程顧問公司、建築事務所都在裁員，我沒有正常的收入
    ，有什麼樣的訊息，告知合作廠商，如果他們有去標，我們
    有機會承作他們的案件，如果我連告知都沒有，我想我的工
    作機會會愈少。」（原審95年11月24日審判筆錄）(2)兼毅豐
    公司代表人癸○○辯稱「這是一個複委託的案件，現在有很
    多的個人工作室，我們有時候標一標，知道自己忙不過來，
    就把案件委由個人工作室，這案件是單純的植樹，沒有牽涉
    建築結構，土木的問題，所以請他幫我們量路長，他把成果
    交給我們，看看是否合理，如果合理，再轉呈到甲方，讓他
    們作發包，沒有所謂的借」（原審95年11月24日審判筆錄）
    (3)兼庚○○建築師事務所代表人庚○○辯稱「我們是與他合
    作，有這工作機會，事務所願意參與這案件，作為事務所的
    經驗，戊○○與我合作，也超過10幾年，並不是借不借的問
    題，而是合作的問題」「戊○○代表庚○○事務所監造事務
    ，他是監造的人員。對我事務所來講他負責這部分工作。」
    「我們在制度下執行我們的業務，今日變成被告，覺得有冤
    沒有地方申，這段時間，因為遭起訴，公共工程變成沒有辦
    法投標，影響到我們的工作權，景氣這麼差，台灣的建築師
    行業一塌糊塗。」（原審95年11月24日審判筆錄）
  (四)戊○○確實借用毅豐公司、庚○○建築師事務所牌照得標承
    攬上述2件委託規劃設計及監造服務採購案：
    1.經查：(1)被告戊○○、兼毅豐公司代表人癸○○、兼庚○○建築師事務所代表人庚○○，均承認戊○○負責現場測
      量、繪圖、預算書製作、監工、驗收，毅豐公司、庚○○
      建築師事務所只負責審核測量圖、單價分析表以及帳面的
      處理（原審95年11月24日審判筆錄）。易言之，毅豐公司
      、庚○○建築師事務所只是配合形式的書面及帳面，該2
      件委託規劃設計及監造服務採購案的實際業務，完全由無
      牌照的戊○○執行。(2)戊○○表示「我想，『這2個案子
      ，實際的執行人是我』，…我當初有明白的解釋，我為什
      麼到斗南去，『標了第1個案件後』，因為跟他們接觸的
      關係，我知道有第2個案件，因為第1個案子，我們以前有
      種過樹，我還沒有經驗種這種路樹，『我去執行後』，第
      2案件，『我本來不想要標，因為真的很累』，路至少要
      走2次以上，公所那邊覺得可以，就投標，如果標不到就
      算了，他們也怕沒有人標，工程沒有辦法進行。」（原審
      95年11月24日審判筆錄）觀諸戊○○此供述，顯然已承認
      這2個委託規劃設計及監造服務採購案，都是他「實際執
      行」，也是他去「標」的，對第2案「我本來不想要標」
      ，也就是說，完全是沒有牌照的戊○○決定要不要去標，
      並且是戊○○實際到場去投標，也在得標後實際去執行。
      (3)兼毅豐公司代表人癸○○也明白承認「我們也是分性質
      ，景觀工程沒有危及生命財產才這樣做，大部分道路、橋
      樑也是親自操刀，不會作罔顧人命的事情。」（原審95年
      11月24日審判筆錄）即癸○○亦承認毅豐公司在本案中未
      親自施作，並非正常的作法。(4)兼庚○○建築師事務所代
      表人庚○○亦承認「戊○○先生我們配合很久，知道他專
      業上的能力，我比較放心，這些作業方面，由他代表事務
      所執行。」（原審95年11月24日審判筆錄）即庚○○坦承
      戊○○雖不具有承攬資格，但還是完全由戊○○施作。
    2.從而，戊○○確實借用毅豐公司、庚○○建築師事務所牌
      照得標承攬上述2件委託規劃設計及監造服務採購案，然
      被告等所謂雙方的合作關係，是否為政府採購法第87條第
      5項所規範、禁止的借牌關係？
   (五)被告等所謂雙方的合作關係，並非政府採購法第87條第5項
     所規範、禁止的借牌關係：
    1.政府採購法第87條第5 項前段規定「意圖影響採購結果或
      獲取不當利益，而借用他人名義或證件投標」以及同條項
      後段規定的「意圖影響採購結果或獲取不當利益，而容許
      他人借用本人名義或證件參加投標」，所要規範的不僅是
      一方擁有投標牌照，卻只是出借牌照而不執行業務，另一
      方未擁有投標牌照，卻實際負責執行業務，且尚須行為人
      「意圖影響採購結果或獲取不當利益。易言之，政府採購
      法第87條第5項所謂「借牌陪標」禁止之規定，主觀上須
      有影響採購結果或獲取不當利益之不法意圖，客觀上須有
      單純借用或容許他人借用他人或本人名義或證件參加投標
      之行為，亦即並無投標之真意而參與投標，此項主客觀要
      件需依積極證據認定之。
    2.「斗南鎮○○路等綠化工程」由毅豐公司以決算總額0.5%
      得標，然上開工程尚有明暉行工程顧問有限公司以0.64%
      投標、遠兆工程顧問有限公司以1.45%投標，而底價係3.6
      %（見偵字卷一第49、50頁及雲林縣斗南鎮公所開標／議
      價／決標／流標／廢標記錄），即上開工程除毅豐公司參
      與投標外，尚有另2家工程顧問公司參與投標，而毅豐公
      司之投標金額較另2家工程顧問公司之投標金額為低，且
      得標金額僅為225,000元，又非圍標，是尚無積極證據證
      明戊○○、癸○○有何影響採購結果之意圖或獲取不當利
      益可言。
     3.「斗南鎮○○路等綠化工程」由庚○○建築師事務所以
       決算總額3.4%得標，而工程底價為4%，因本件投標廠商
       僅一家，斗南鎮公所依據「未達公告金額採購招標辦法
       第3條規定未能取得3家以上廠商報價或企劃書者，得經
       機關首長或授權人員核准，改採限制性招標。」宣布決
       標並由庚○○建築師事務所得標（見偵一卷第43、44頁
       及雲林縣斗南鎮公所開標／議價／決標／流標／廢標記
       錄），則上開工程是否決標屬斗南鎮公所之職權，斗南
       鎮公所依限制性招標規定宣布決標，應認為依當時情形
       及投標金額以即時決標有利於斗南鎮公所，且本件亦無
       圍標情事，自無積極證據證明戊○○、庚○○有何影響
       採購結果之意圖或獲取不當利益可言。
    (六)綜上所述，本件既非圍標，尚無證據得認定被告戊○○、
      癸○○、庚○○有違反政府採購法第87條第5項前、後段
      之罪嫌，則被告毅豐公司、庚○○建築師事務所自無依同
      法第92條之規定，處以同法第87條第5項之罰金之罪嫌。
      原審法院未為詳細勾稽全案證據調查所得，即為被告庚○○建築師事務所、庚○○、毅豐公司、癸○○、戊○○即
      陳明翔有罪判決，容有未洽。被告等上訴意旨否認犯行，
      執此指摘原判決論罪科刑判決不當，為有理由，自應由本
      院將原判決關於上開被告部分撤銷改判，依法為無罪判決
      之諭知。
肆、移送併案意旨（臺灣雲林地方法院檢察署96年度偵字第4180
    、5553號）略以：緣雲林縣台西鄉公所前於91年11月6日上
    網辦理台西鄉五港區海口大排抽水設備工程採購案，上開海
    口大排抽水工程之統包作業委託專案管理及監造部分，則由
    台西鄉公所依政府採購法第23條、第49條及中央機關未達公
    告金額採購招標辦法第2條第1項第3款辦理招標，原依「雲
    林縣政府各項工程委託規劃設計監造服務費酬金標準」第2
    類規劃設計監造費計70萬元，其中規劃設計百分之55、監造
    費百分之45，監造費計31萬5千元。台西鄉公所建設課課長
    吳啟瑞與技士丁銘泰明知「機關辦理工程委託專案辦理廠商
    評選及計費辦法」業於91年5月3日廢止，並均明知海口大排
    抽水工程已依統包方式將工程之設計、施作及安裝部分整合
    於同一採購契約，並於91年11月22日開標由九鼎公司得標承
    作，竟仍將海口大排抽水工程之設計及招標等業已完成之部
    分列入專案工程內，而於91年11月11日由丁銘泰簽呈改依上
    揭當時已廢止之「機關辦理工程委託專案管理廠商評選及計
    費辦法」，並按總包價法計算提列50萬元作為監造服務費預
    算金額，以此方式以少報多，浮報價額，從中圖利。嗣吳啟
    瑞出面違法向劉育辰承諾將本件委託專案管理及監造之採購
    案，交由劉育辰或其指定之廠商得標承作，惟要求劉育辰須
    於得標後交付本件專案管理及監造之委任費用百分之10或百
    分之20之回扣作為條件，雙方並就此達成期約。吳啟瑞為使
    委託專案管理及監造採購案順利由劉育辰指定之廠商得標以
    取得不法回扣，於投標前先向劉育辰告以：「標價要訂得比
    50萬元少一點點，不要剛剛好」。劉育辰為順利得標，竟基
    於意圖影響採購結果並獲取不當利益之犯意，事先向毅豐公
    司負責人癸○○，借用毅豐公司之名義、證件參與投標，毅
    豐公司負責人癸○○亦基於意圖影響採購結果並獲取不當利
    益之犯意，事先容許出借公司之名義、證件予劉育辰投標使
    用。因認被告癸○○所為，係犯政府採購法第87條第5項後
    段之意圖影響採購結果，容許他人借用本人名義及證件投標
    罪嫌；被告癸○○，係毅豐工程顧問有限公司之代表人，被
    告癸○○因執行業務犯有前揭之罪，依同法第92條規定，被
    告毅豐工程顧問有限公司，亦應科以刑責（吳啟瑞、丁銘泰
    、劉育辰涉嫌瀆職等部分，另行提起公訴）。因認與本件被
    告癸○○違反政府採購法第87條第5項後段之罪嫌、被告毅
    豐公司依同法第92條之規定，處以同法第87條第5項之罰金
    之罪嫌，有連續犯裁判上一罪之關係。惟因被告毅豐公司、
    癸○○本案業經判決無罪，尚難認併案部分與本案有何連續
    犯之裁判上一罪關係，自均應退回檢察官另行偵辦，附此敘
    明。
據上論結，應依刑事訴訟法第369條第1項前段、第368條、第364
條、第299條第1項前段、第371條、政府採購法第87條第5項、第
92條，刑法第2條第1項前段、但書、第11條前段、（修正前）第
56條、第47條、（修正前）第41條第1項前段、中華民國96年罪
犯減刑條例第2條第1項第3款、第7條、第9條、廢止前罰金罰鍰
提高標準條例第2條，判決如主文。
本案經檢察官邱克斌到庭執行職務。
中　　華　　民　　國　　96　　年　　11　　月　　22　　日
                  刑事第二庭    審判長法　官  葉居正
                                      法　官  吳勇輝
                                      法　官  洪碧雀
以上正本證明與原本無異。
檢察官就被告丙○○、甲○○、己○○部分如不服本判決應於收
受本判決後十日內向本院提出上訴書，其未敘述上訴理由者並得
於提起上訴後十日內向本院補提理由書。
被告不得上訴。
　　　　　　　　　　　　　　　　　　　書記官  李梅菊
中　　華　　民　　國　　96　　年　　11　　月　　22　　日
附錄本案論罪科刑法條全文：
政府採購法第87條
意圖使廠商不為投標、違反其本意投標，或使得標廠商放棄得標
、得標後轉包或分包，而施強暴、脅迫、藥劑或催眠術者，處一
年以上七年以下有期徒刑，得併科新台幣三百萬元以下罰金。
犯前項之罪，因而致人於死者，處無期徒刑或七年以上有期徒刑
；致重傷者，處三年以上十年以下有期徒刑，各得併科新台幣三
百萬元以下罰金。
以詐術或其他非法之方法，使廠商無法投標或開標發生不正確結
果者，處五年以下有期徒刑，得併科新台幣一百萬元以下罰金。
意圖影響決標價格或獲取不當利益，而以契約、協議或其他方式
之合意，使廠商不為投標或不為價格之競爭者，處六月以上五年
以下有期徒刑，得併科新台幣一百萬元以下罰金。
意圖影響採購結果或獲取不當利益，而借用他人名義或證件投標
者，處三年以下有期徒刑，得併科新台幣一百萬元以下罰金。容
許他人借用本人名義或證件參加投標者，亦同。
第一項、第三項及第四項之未遂犯罰之。
政府採購法第92條
廠商之代表人、代理人、受雇人或其他從業人員，因執行業務犯
本法之罪者，除依該條規定處罰其行為人外，對該廠商亦科以該
條之罰金。
附表
┌────────┬────────┬────────┬────────┐
│法        條    │修正前規定      │修正後規定      │新舊法之適用    │
├────────┼────────┼────────┼────────┤
│刑法第56條 連續 │連續數行為而犯同│已刪除。        │(一)適用舊法。    │
│犯（適用於被告黃│一罪名者，以一罪│                │(二)被告於本案係基│
│裕棠）          │論。但得加重其刑│                │於概括犯意而為，│
│                │至2分1。        │                │依修正前刑法第56│
│                │                │                │條規定，應以一罪│
│                │                │                │論，並加重其刑，│
│                │                │                │於適用新法時應分│
│                │                │                │論併罰，修正後刑│
│                │                │                │法之規定並非較有│
│                │                │                │利於被告，依刑法│
│                │                │                │第2條第1項前段規│
│                │                │                │定，仍應適用修正│
│                │                │                │前刑法第56條規定│
│                │                │                │。              │
├────────┼────────┼────────┼────────┤
│刑法第47條 累犯 │受有期徒刑之執行│受徒刑之執行完畢│(一)適用舊法。    │
│（適用於被告黃勁│完畢，或受無期徒│，或一部之執行而│(二)被告於有期徒刑│
│文）            │刑或有期徒刑一部│赦免後，五年以內│執行完畢後，5年 │
│                │之執行而赦免後，│故意再犯有期徒刑│以內再故意犯本件│
│                │5年以內再犯有期 │以上之罪者，為累│有期徒刑以上之罪│
│                │徒刑以上之罪者，│犯，加重本刑至二│，依修正前刑法第│
│                │為累犯，加重本刑│分之一。第98條第│47條，或修正後刑│
│                │至2分之1。      │2項關於因強制工 │法第47條第1項規 │
│                │                │作處分之執行完畢│定，均構成累犯，│
│                │                │或一部之執行而免│依新法規定，並未│
│                │                │除後，5年以內故 │有利於被告，因此│
│                │                │意再犯有期徒刑以│，應依刑法第2條 │
│                │                │上之罪者，以累犯│第1項前段規定， │
│                │                │論。            │依修正前刑法第47│
│                │                │                │條規定，論以累犯│
│                │                │                │，加重其刑。    │
├────────┼────────┼────────┼────────┤
│刑法第41條第1 項│刑法第41條第1 項│刑法第41條第1 項│(一)適用舊法。    │
│前段易科罰金部分│前段規定：「犯最│前段規定：「犯最│(二)本件被告行為時│
│（適用於被告郭國│重本刑為5 年以下│重本刑為5 年以下│之易科罰金折算標│
│載、乙○○、黃勁│有期徒刑以下之刑│有期徒刑以下之刑│準，應以銀元100 │
│文、壬○○）    │之罪，而受6 個月│之罪，而受6 個月│元至300 元折算為│
│                │以下有期徒刑或拘│以下有期徒刑或拘│1 日，經依現行法│
│                │役之宣告，因身體│役之宣告者，得以│規所定貨幣單位折│
│                │、教育、職業、家│新台幣1千元、2千│算新台幣條例第2 │
│                │庭之關係或其他正│元或3千元折算1日│條規定換算為新台│
│                │當事由，執行顯有│，易科罰金。」  │幣後，應以新台幣│
│                │困難者，得以1 元│                │300 元至900 元折│
│                │以上3 元以下折算│                │算為1 日，修正後│
│                │1日 ，易科罰金。│                │則以新台幣1,000 │
│                │」罰金罰鍰提高標│                │元、2,000 元3,0 │
│                │準條例第2 條（已│                │00元折算1 日，修│
│                │刪除）規定：「依│                │正後刑法第41條第│
│                │刑法第41條易科罰│                │1 項前段規定，並│
│                │金或第42條第2 項│                │非較有利於被告，│
│                │易服勞役者，均就│                │依刑法第2 條第1 │
│                │其原定數額提高為│                │項前段規定，適用│
│                │100 倍折算1日 ；│                │行為時法律即修正│
│                │法律所定罰金數額│                │前刑法第41條第1 │
│                │未依本條例提高倍│                │項前段及罰金罰鍰│
│                │數，或其處罰法條│                │提高標準條例第2 │
│                │無罰金刑之規定者│                │條規定，定其易科│
│                │，亦同。」      │                │罰金之折算標準。│
└────────┴────────┴────────┴────────┘
